【裁判字號】    97,訴,2185
【裁判日期】    980122
【裁判案由】    損害賠償
【裁判全文】
臺灣高雄地方法院民事判決              97年度訴字第2185號
原      告  甲○○
兼
訴訟代理人  乙○○
被      告  丙○○
                        號4樓.
上列當事人間因過失致死案件，經原告提起刑事附帶民事訴訟，
請求損害賠償（97年度審交附民字第18號），由本院刑事庭裁定
移送前來，經本院於民國98年1 月19日言詞辯論終結，判決如下
：
    主    文
被告應給付原告乙○○新台幣玖拾貳萬貳仟貳佰壹拾貳元；應給
付原告甲○○新台幣捌拾壹萬捌仟參佰陸拾肆元，及均自民國九
十七年五月十四日起至清償日止，按年息百分之五計算之利息。
原告其餘之訴駁回。
本判決原告勝訴部分，於原告乙○○以新台幣參拾萬元、原告甲
○○以新台幣貳拾柒萬元為被告供擔保後，得假執行。
原告其餘假執行之聲請駁回。
    事  實  及  理  由
一、原告主張：
  (一)被告於民國96年10月10日17時20分許，駕駛車牌號碼YR-922
    0 號自小客車（下稱系爭自小客車），沿高雄縣橋頭鄉○○
    ○路外側車道由北往南方向行駛，行經成功南路與橋新六路
    口時，本應注意變換車道時，應讓直行車先行，並注意安全
    距離，竟疏於注意，適有訴外人即原告之子邱信豪騎乘車牌
    號碼YAB-532 號重機車，沿成功南路同一車道同向行駛，因
    被告突然變換車道，致閃避不及而撞上系爭自小客車左後保
    險桿，因而人車倒地，受有「第一頸椎脫臼神經性休克」等
    傷害，經送醫急救，仍於同日17時33分死亡。
  (二)原告為邱信豪之父、母，請求賠償之項目及金額，分述如下
    ：
  1.原告乙○○部分：支出喪葬費新台幣（下同）248,700 元。
    又原告乙○○係48年1 月8 日生，依高雄市男性簡易生命表
    ，尚有餘命30.01 年，並依95年度高雄市平均每人月消費支
    出18,319元計算，而原告乙○○扶養義務人除邱信豪外，尚
    有子邱皇傑、女邱于珊，且依霍夫曼係數表扣除中間利息，
    原告乙○○受有扶養費損失計1,365,082 元（18319 ×12×
    18.629315 ÷3 ＝0000000） 。再原告乙○○已漸步入老年
    ，需子女承歡膝下，竟遭喪子之痛，悲痛之情難以言諭，精
    神上受重大創痛，爰請求精神慰撫金150 萬元。另本件已請
    領強制汽車責任保險金150 萬元，扣除原告乙○○已得75萬
    元，被告應賠償原告乙○○計2,363,782元。
  2.原告甲○○部分：原告甲○○係48年4 月14日生，依高雄市
    女性簡易生命表，尚有餘命34年，並依95年度高雄市平均每
    人月消費支出18,319元計算，而原告甲○○扶養義務人除邱
    信豪外，尚有子邱皇傑、女邱于珊，且依霍夫曼係數表扣除
    中間利息，原告甲○○受有扶養費損失計1,478,963 元（18
    319 ×12×20.183445 ÷3 ＝0000000） 。又原告甲○○遽
    遭喪子之痛，悲痛之情難以言諭，精神上受重大創痛，爰請
    求精神慰撫金150 萬元。另本件已領強制汽車責任保險金15
    0 萬元，扣除原告甲○○已得75萬元，被告應賠償原告甲○
    ○計2,228,963 元。
  (三)並聲明：(1)被告應給付原告乙○○2,363,782 元；應給付原
    告甲○○2,228,963 元，及均自附帶民事訴訟起訴狀繕本送
    達翌日起至清償日止，按年息百分之5 計算之利息。(2)願供
    擔保，請准宣告假執行。
二、被告則以：伊就本件交通事故雖有過失，但邱信豪自後追撞
    系爭自小客車左後保險桿，亦有過失，且原告請求扶養費及
    精神慰撫金金額過高，伊無力負擔等語，資為抗辯。並聲明
    ：原告之訴駁回。
三、兩造不爭執之事項及簡化之爭點為：
  (一)兩造不爭執事項：
  1.被告於96年10月10日17時20分許，駕駛車牌號碼YR-9220 號
    自小客車，沿高雄縣橋頭鄉○○○路外側車道由北往南方向
    行駛，行經成功南路與橋新六路口，變換車道至內側車道時
    ，適有邱信豪騎乘車牌號碼YAB- 532號重機車，沿成功南路
    同一車道同向行駛，見狀煞避不及，機車前輪撞擊系爭自小
    客車左後保險桿，邱信豪因而受有「第一頸椎脫臼神經性休
    克」等傷害，經送醫急救仍於同日17時33分死亡。
  2.原告為邱信豪之父、母。
  3.原告乙○○支出必要之殯葬費用計248,700 元，又原告已請
    領強制汽車責任保險金150 萬元。
  4.被告因過失致人於死罪，經本院97年度審交易字第55號（下
    稱系爭刑事）判處有期徒刑8 月，檢察官不服，提起上訴，
    經台灣高等法院高雄分院以97年度交上易字第90號駁回上訴
    確定。
  (二)兩造爭執事項：
  1.邱信豪就本件事故之發生是否與有過失？如有，過失比例為
    何？
  2.原告得請求侵權行為損害賠償之金額各為何？
四、前揭不爭執事項，業據原告提出台灣高雄地方法院檢察署相
    驗屍體證明書1 紙、高雄縣政府警察局97年3 月27日高縣警
    交字第0970012127號函暨所附本件交通事故相關資料1 份（
    見本院97年度審交附民字第18號卷第15至23頁）、戶籍謄本
    1 份（見本院97年度審交附民字第18號卷第9 至12頁）、喪
    葬費收據1 份（見本院97年度審交附民字第18號卷第27至28
    頁）、台灣高等法院97年度交上易字第90號刑事判決1 份（
    見本院審卷第30、31頁）等為證，並經依職權調取系爭刑事
    全卷宗核閱無訛，堪認為真實。茲就兩造之爭點，析述本院
    得心證之理由如下：
  (一)邱信豪就本件事故之發生是否與有過失？如有，過失比例為
    何？
  1.按汽車在同向二車道以上之道路，變換車道時，應讓直行車
    先行，並注意安全距離，道路交通安全規則第98條第1 項第
    6 款定有明文。查，被告於系爭刑事警訊時陳稱：當時伊駕
    駛系爭自小客車沿高雄縣橋頭鄉○○路右轉成功南路，欲往
    楠梓方向行駛，先行駛在成功南路外側車道，行至成功南路
    與橋新六路口，變換至內側車道時，邱信豪所騎駛機車前輪
    就撞到系爭自小客車左後保險桿（見系爭刑事96年度相字第
    1761號偵卷第10、11頁）等語，足見被告於前揭時地駕車，
    自成功南路外側車道變換至內側車道時，疏未注意應讓直行
    車先行及安全距離，即貿然變換車道，此際邱信豪適騎乘機
    車行經該處，見狀煞避不及，始自後撞擊系爭自小客車左後
    保險桿；且依當時天候晴、日間自然光線、路面溼潤、無缺
    陷亦無障礙物，有道路交通事故調查報告表(一)(二)（見系爭刑
    事警卷第28、29頁）可考，客觀上並無不能注意之情事；據
    此，被告就本件交通事故有過失，堪予認定。又被告因過失
    致死案件，經台灣高等法院高雄分院以97年度交上易字第90
    號判處有期徒刑8 月確定，已如前述，益徵被告確有過失致
    死之侵權行為。再者，本件經送請台灣省高屏澎區車輛行車
    事故鑑定委員會鑑定結果，亦認：「被告駕駛小客車變換車
    道未讓直行車先行，並注意安全距離為肇事原因。邱信豪駕
    駛重機車直行無肇事原因」等情，有該會97年6 月20日高屏
    澎鑑字第970325號函所附鑑定意見書（見系爭刑事審卷第34
    至36頁）在卷足憑。
  2.準上而論，被告於96年10月10日17時20分許，駕駛系爭自小
    客車，沿高雄縣橋頭鄉○○○路外側車道由北往南方向行駛
    ，行經成功南路與橋新六路口時，因疏未注意應讓直行車先
    行及安全距離，即貿然自外側車道變換至內側車道，致生本
    件事故，被告就本件交通事故應負完全過失責任，邱信豪則
    無任何過失情事，應堪認定。從而，被告辯稱邱信豪就本件
    事故亦有過失云云，應屬無據。
  (二)原告得請求侵權行為損害賠償之金額各為何？
  1.按因故意或過失不法侵害他人之權利者，負損害賠償責任；
    不法侵害他人致死者，對於支出醫療及增加生活上需要之費
    用或殯葬費之人，亦應負損害賠償責任；不法侵害他人致死
    者，被害人對於第三人負有法定扶養義務者，加害人對於該
    第三人亦應負損害賠償責任；直系血親相互間互負扶養義務
    。民法第184 條第1 項前段、第192 條第1 項、第2 項、第
    1114條第1 款分別定有明文。
  2.喪葬費用部分：本件交通事故造成邱信豪死亡，原告乙○○
    支出邱信豪必要之喪葬費用計248,700 元，已如前述；是原
    告乙○○請求被告賠償喪葬費用248,700 元部分，自屬有據
    。
  3.扶養費用部分：
  (1)按受扶養權利者，以不能維持生活而無謀生能力者為限，前
    項無謀生能力之限制，於直系血親尊親屬不適用之；民法第
    1117條定有明文。查，原告為邱信豪之父、母，而邱信豪為
    74年3 月4 日生，原告乙○○係48年1 月8 日生，原告甲○
    ○則於48年4 月14日生，並邱信豪尚有兄邱皇傑、妹邱于珊
    ，有戶口名簿1 份（見本院97年度審交附民字第18號卷第10
    至12頁）可按，是原告主張受有扶養費之損害，自屬有據。
    又查，原告乙○○於95年度所得計729,723 元、96年度所得
    計859,211 元，名下有不動產及投資計6 筆，財產總額4,54
    1,590 元，並原告甲○○95年度股利所得1,108 元、96年度
    股利所得1,385 元，名下有汽車2 部，有原告乙○○、甲○
    ○之稅務電子閘門財產所得調件明細表（見本院審卷第8 至
    19頁）在卷可憑；準此，原告乙○○既有薪資等收入，並無
    不能維持生活之情事，且原告甲○○經濟狀況，亦未達不能
    維持生活之程度，與前揭法條規定即有未符，是原告均應依
    事故發生時所定之退休年齡60歲，為得請求扶養費損害之始
    點。
  (2)依95年度高雄市簡易生命表，原告乙○○、甲○○尚有平均
    餘命30.01 年、34年，並原告均自年滿60歲起始得請求扶養
    費，是原告乙○○尚有18年（年以下不計入）、原告甲○○
    尚有22年（年以下不計入）可受扶養；復依高雄市平均每人
    月消費支出18,319元計算，每年應受扶養金額計219,828 元
    ，並原告扶養義務人有邱信豪及邱皇傑、邱于珊，且依霍夫
    曼扣除中間利息之方式計算，原告乙○○所受扶養費損害應
    為923,51 2元（計算式：219828×12.6032 ÷3 ＝923512.0
    8 【元以下四捨五入】），原告甲○○所受扶養費損害應為
    1,068,364 元（計算式：219828×14.5800 ÷3 ＝0000000.
    08【元以下四捨五入】）。
  (3)據上，原告乙○○、甲○○得請求被告賠償扶養費用之損失
    分別為923,512 元、1,068,364 元，逾此部分之請求，則屬
    無據。
  4.按不法侵害他人致死者，被害人之父、母、子、女及配偶，
    雖非財產上之損害，亦得請求賠償相當之金額，民法第194
    條定有明文。次按，慰藉金之賠償須以人格權遭遇侵害，使
    精神上受有痛苦為必要，其核給之標準固與財產上損害之計
    算不同，然非不可斟酌雙方身分資力與加害程度，及其他各
    種情形核定相當之數額，最高法院51年台上字第223 號著有
    判例意旨可資參照。查，原告乙○○為國中畢業，自營營造
    業，並原告甲○○為國小畢業，家管，財產狀況如上所述；
    被告為高職畢業，臨時工，月入不定，95年度薪資所得376,
    139 元、96年度薪資所得446,444 元，名下不動產2 筆、汽
    車1 部，財產總額804,025 元等情，業經原告陳明，且有被
    告之稅務電子閘門財產所得調件明細表（見本院審卷第20至
    23頁）在卷可憑，堪予認定。本院審酌兩造之身分、地位、
    經濟狀況，被告之加害程度，原告痛失愛子，悲痛之情可想
    而知，心理上所受之痛苦折磨等一切情狀，認原告請求精神
    慰撫金之數額各以50萬元為適當，逾此數額之請求，即難准
    許。
  5.綜上，原告乙○○得請求喪葬費248,700 元、扶養費923,51
    2 元及精神慰撫金500,000 元，計1,672,212 元；原告甲○
    ○則得請求扶養費1,068,364 元及精神慰撫金500,000 元，
    計1,568,364 元。又按保險人依強制汽車責任保險法規定給
    付之保險金，視為加害人或被保險人損害賠償金額之一部分
    ；加害人或被保險人受賠償請求時，得扣除之；強制汽車責
    任保險法第32條定有明文。原告因本件交通事故，已受領強
    制汽車責任保險金150 萬元之事實，為兩造所不爭，是依前
    揭規定，原告受領之上開保險金應視為加害人損害賠償金額
    之一部分而予以扣除，經此扣除後，原告乙○○尚得請求被
    告賠償之金額為922,212 元（0000000 －000000＝922212）
    ，原告甲○○得請求818,364 元（0000000 －000000＝8183
    64）。
五、綜上所述，原告依侵權行為之法律關係，請求被告應給付原
    告乙○○922,212 元；應給付原告甲○○818,364 元，及均
    自附帶民事訴訟起訴狀繕本送達翌日即97年5 月14日起至清
    償日止按年息百分之5 計算之利息，為有理由，應予准許；
    逾此範圍之請求，為無理由，應予駁回。又原告陳明願供擔
    保，請准宣告假執行，經核合於法律規定，爰分別酌定相當
    之擔保金額併予宣告之。至原告敗訴部分，其假執行聲請即
    失所附麗，應併予駁回。
六、本件屬刑事附帶民事訴訟案件，原告並未繳納裁判費，且無
    送達費或鑑定費等裁判外訴訟費用問題，爰不為訴訟費用負
    擔之諭知。又本件事證已臻明確，兩造其餘陳述及攻擊防禦
    方法經本院斟酌後認均不影響本判決之結果，爰不再逐一詳
    予論述。均附此敘明。
七、據上論結，本件原告之訴為一部有理由，一部無理由，依民
    事訴訟法第390 條第2 項，判決如主文。
中    華    民    國    98    年     1    月    22    日
                  民事第五庭  法  官     洪榮家
正本係照原本作成。
如不服本判決，應於送達後20日內，向本院提出上訴狀並表明上
訴理由，如於本判決宣示後送達前提起上訴者，應於判決送達後
10日內補提上訴理由書（須附繕本）。
中    華    民    國    98    年    1     月    22    日
                              書記官     胡美儀


司法院資訊處製作；財團法人民間司法改革基金會備份。
